【裁判字號】    97,消債清,65
【裁判日期】    971224
【裁判案由】    清算事件
【裁判全文】
臺灣臺北地方法院民事裁定            97年度消債清字第65號
聲  請  人
即債務人    甲○○
                      之1
上列聲請人因消費者債務清理事件聲請准予清算，本院裁定如下
：
    主  文
聲請駁回。
聲請程序費用由聲請人負擔。
    理  由
一、本件聲請意旨略以：聲請人經濟狀況原屬穩定，然因多年前
    聲請人之弟公司經營困難，急需現金周轉，聲請人愛弟心切
    ，非但將畢生積蓄全數用以資助，且四處向友人借貸並為弟
    弟作保向銀行貸款，然無法挽回頹勢，聲請人因而背負龐大
    債務，每月薪資除自己必要支出之外，由於兄弟姊妹均分散
    在外地，僅聲請人與罹患精神分裂症之二姐黃玫瑛及父母同
    住，因而扶養聲請人雙親之責盡落聲請人肩上，每月扣除本
    身必要生活及醫療費用支出以及扶養雙親費用之後，即陷入
    入不敷出之窘境，其間聲請人受金融機構業務員之鼓吹，遂
    以信用卡及信用貸款之方式以為周轉支應生活開銷，然在此
    以債養債之惡性循環之下，所累積之金融機構無擔保債務越
    來越多，每月應繳最低金額已達將近新台幣（下同）十萬元
    ，聲請人眼見如此日益龐大之債務金額，已非自身能力所能
    負擔，遂於九十七年五月二十三日向最大債權銀行即遠東國
    際商業銀行股份有限公司（以下簡稱遠東銀行）提出協商，
    然聲請人衡量自身能力所提出之還款計畫不被接受，而由遠
    東銀行另行提出還款方案，即分一百八十期，每期應繳金額
    為一萬五千五百三十五元，期間十五年，然聲請人考量到每
    月收入除本身必要支出以外，尚須扶養雙親，且聲請人健康
    狀況不佳，罹患甲狀腺機能障礙，長年為憂鬱症所苦，導致
    工作狀況不穩定，且聲請人迄今獨身無配偶及子女，恐日後
    年老體衰，無力繼續履行協商條件，故不得已而拒絕，並於
    同年七月八日收受遠東銀行所寄送之協商不成立通知書，聲
    請人爰依據消費者債務清理條例（以下簡稱消債條例）第一
    百五十一條第五項之規定，聲請准予清算程序等語。
二、按債務人對於金融機構因消費借貸、自用住宅借款、信用卡
    或現金卡契約而負債務，在聲請更生或清算前，應提出債權
    人清冊，以書面向最大債權金融機構請求協商債務清償方案
    並表明共同協商之意旨，消債條例第一百五十一條第一項定
    有明文。而上揭法文之立法意旨，即為債務人受法院裁定開
    始更生或清算程序者，其生活、資格、權利等均將受限制，
    該等程序係債務清理之最後手段，於債務人無法與債權人協
    商時，始適用更生程序或清算程序清理其債務，債務人對於
    金融機構因消費借貸、自用住宅借款、信用卡或現金卡契約
    而負債務，其法律關係較為單純，金融機構並已訂有債務協
    商機制，如能協商成立，債務人或不須依本條例聲請更生或
    清算，可疏減法院負擔，有效分配司法資源，為使債務人得
    自主解決其債務，爰明定債務人對於金融機構因消費借貸、
    自用住宅借款、信用卡或現金卡契約而負債務之情形，採行
    協商前置主義。故而消債條例所定協商前置程序之意旨，在
    使金融機構與債務人就特定種類之債務清理事務上，利用法
    院程序外解決之協商機制，為迅速有效之自主性解決。而此
    一程序之進行，有賴當事人間之協力配合，本於誠信為基礎
    ，形成債務清理之共識，藉由法院之事後核可，賦予協商內
    容作為執行名義之正當性。苟債務人提出協商請求之後，因
    可歸責債務人之事由，如不提出資料或同意金融機構調閱債
    務人之財產、收入、業務及信用狀況，造成金融機構無法及
    時取得資訊，使債權人、債務人得充分溝通，或在雙方協商
    債務清償方案內容時，債務人無正當理由推託，或不於該方
    案上簽名、蓋章或按指印，或債務人無故拒絕協商，則雖有
    債務協商不成立之形式，然藉由脫法方式造成此等結論，難
    謂債務人有進行債務清理之誠意可言。是以，基於誠實信用
    之意旨，對於此等脫法行為，除難認有進行前置協商程序之
    外，尚應類推適用消債條例第四十六條第三款前段之精神，
    裁定駁回債務人之聲請。再按聲請更生或清算不合程式或不
    備其他要件者，法院應以裁定駁回之，但其情形可以補正者
    ，法院應定期間先命補正，消債條例第八條復有明定。
三、經查，聲請人主張伊衡量自身能力所提出之還款計畫不被遠
    東銀行接受，而由遠東銀行另行提出還款方案，即分一百八
    十期，每期應繳金額為一萬五千五百三十五元，期間十五年
    ，然聲請人考量上開種種因素，無力繼續履行協商條件，故
    不得已而拒絕，並於同年七月八日收受遠東銀行所寄送之協
    商不成立通知書一事，雖提出前置協商不成立通知書一份為
    證。然查，遠東銀行於收受聲請人前置協商申請文件之後，
    依據各債權金融機構回覆之總債權金額為二百七十九萬六千
    一百八十九元，及聲請人所檢具之各項證明文件，評估聲請
    人應能正常負擔之還款方案，即分一百八十期零利率每月付
    一萬五千五百三十五元，後因聲請人表示尚有一百八十萬元
    之民間借款，負擔過於沈重，遠東銀行遂依據聲請人於「前
    置協商申請人財產及收支狀況說明書」中所主張之每月可還
    款金額一萬二千元，試算二階段之還款方案，即第一階段（
    一至七十一期）聲請人每月償還金額一萬二千元，聲請人仍
    表示無法負擔，故本件前置協商案件於九十七年七月八日因
    聲請人無法負擔任何還款條件而結案，而本件前置協商案件
    不成立肇因於聲請人主張有逾一百八十萬元之民間債務，而
    無法負擔遠東銀行所提供之任何還款條件，然聲請人始終未
    提供相關證明文件以資證明民間債務之真實性等情事，有遠
    東銀行之九十七年十二月十七日民事陳報狀一份在卷可稽。
    是以本於上開法文之規定與說明，聲請人於協商程序中怠於
    提供相關文件以證明其有逾一百八十萬元之民間債務，復以
    此為由表示無法負擔任何還款條件，實難謂聲請人已經踐行
    前置協商程序。
四、綜上，聲請人聲請准予本件清算程序，既未遵循消債條例第
    一百五十一條第一項之規定先與債權人為債務協商，且又屬
    無從補正之要件之欠缺，依據消債條例第八條之規定，自應
    駁回其聲請，爰裁定如主文所示。
中    華    民    國  九十七  年  十二    月  二十四  日
              民事第四庭    法      官  匡偉
上為正本係照原本作成
如不服本裁定，應於裁定送達後十日內，以書狀向本院提出抗告
，並繳納抗告費新臺幣一千元
中    華    民    國  九十七  年  十二    月  二十四  日
                            書  記  官  陳莉庭


司法院資訊處製作；財團法人民間司法改革基金會備份。
